臺灣高等法院刑事判決
111年度上訴字第3195號
上  訴  人  
即  被  告  殷耀晨

上列上訴人即被告因傷害案件，不服臺灣新北地方法院111年度
訴字第76號，中華民國111年5月11日第一審判決（起訴案號：臺
灣新北地方檢察署110年度偵字第19472號），提起上訴，本院判
決如下：
    主  文
上訴駁回。
殷耀晨緩刑貳年。
    犯罪事實
一、殷耀晨於民國110年1月4日晚間9時40分許，在新北市○○區○○
    ○路○段00號前公車亭等候公車，適有視障人士謝佳宥為查看
    公車亭上方公車資訊，身體背部緊靠殷耀晨身上，殷耀晨「
    嘖」聲示意未果，徒手推開謝佳宥，謝佳宥認險遭推落車道
    ，心生不滿，轉身與之理論，因恐殷耀晨離開視線能及範圍
    ，先行伸手抓住殷耀晨衣領（強制部分業經檢察官為不起訴
    處分），經殷耀晨喝斥放手，謝佳宥均不為所動，殷耀晨為
    求脫困，遂基於傷害之故意，以右手連續出拳二次揮擊謝佳
    宥臉部，致謝佳宥受有左側臉頰挫傷、左側口腔頰側黏膜撕
    裂傷1公分、左頸部擦傷、左側咬肌肌肉疼痛等傷害。
二、案經謝佳宥訴由新北市政府警察局板橋分局移送臺灣新北地
    方檢察署檢察官偵查起訴。
　　理  由
壹、證據能力：
    本案認定犯罪事實所引用之證據，皆無證據證明係公務員違
    背法定程序所取得，又檢察官、被告殷耀晨於本院準備程序
    同意作為證據，於審理時調查證據迄至言詞辯論終結前，未
    據聲明異議，視為同意（本院卷第54、55、75至79頁），復
    經審酌該等證據製作時之情況，尚無顯不可信與不得作為證
    據之情形，亦無違法不當之瑕疵，且與待證事實具有關聯性
    ，認為以之作為證據應屬適當，依刑事訴訟法第158條之4反
    面解釋及第159條之5規定，認均有證據能力。
貳、實體部分：
一、認定犯罪事實之證據及理由：
　　訊據被告矢口否認有何傷害犯行，辯稱：正當防衛只須基於
    排除現在不法侵害而不超越必要程度為已足，不以出於不得
    已或唯一之行為為必要，被告遭告訴人謝佳宥抓住衣領，至
    少喝斥「放手」四次並試圖拉開，告訴人皆不為所動，甚舉
    起右手有即將出拳之攻擊動作，被告無從迴避，只能出拳防
    衛，力道有限，所肇告訴人傷勢輕微，此舉仍未能使告訴人
    放手，其侵害行為並未因被告防衛行為而排除，即非有效手
    段，自無過當防衛可言云云。經查：
　㈠被告於110年1月4日晚間9時40分許，在新北市○○區○○○路○段0
    0號前公車亭等候公車，遇告訴人因查看公車亭上方公車資
    訊，身體背部緊靠其身上，被告發出「嘖」聲示意未果，徒
    手推開告訴人，告訴人認其險遭推落車道，心生不滿，轉身
    與之理論，並伸手抓住被告衣領，經被告喝斥「放手」，告
    訴人均不為所動，被告遂以右手連續出拳二次揮擊告訴人臉
    部，致告訴人受有左側臉頰挫傷、左側口腔頰側黏膜撕裂傷
    1公分、左頸部擦傷、左側咬肌肌肉疼痛等傷害之事實，業
    據被告於警詢、偵查、原審及本院審理時供述在卷（臺灣新
    北地方檢察署110年度偵字第19472號偵查卷宗【下稱偵卷】
    第5至6頁反面、36頁反面、原審卷第39、40、91頁、本院卷
    第53至55頁），並經證人即告訴人於警詢、偵查中證述綦詳
    （偵卷第3至4、7至8、36頁正反面），及證人黃瀞慧於警詢
    、偵查中證述無訛（偵卷第9至10、35頁反面），且有亞東
    紀念醫院診斷證明書、告訴人傷勢照片附卷可資佐證（偵卷
    第18、19頁），此情首堪認定。
　㈡被告係為排除告訴人強制之不法侵害，而為防衛行為：
　  證人即告訴人於警詢、檢察官訊問時證稱：當天公車亭人很
    多，我是視障人士，想要看清楚公車指示牌就慢慢移動，我
    知道我的腳有碰到別人，但身體沒有，這時候被告就把我往
    車道推了一下，我因此往前撞到前面兩個女學生，如果不是
    那兩個女學生擋住，我就摔落車道了，當時還有公車正要進
    站，我很生氣，就轉身質問被告為什麼推我，他說我撞到人
    ，我說：「我撞到你可以跟我講，憑什麼推人」，他就說：
    「不然你想怎麼樣」，我就抓住被告衣領，不讓被告走，被
    告叫我放手，我說：「我放手你就跑了」，由於我是視障人
    士，離開我視線2公尺我就會看不見，所以我一直沒有鬆手
    ，後來是被告女友黃瀞慧表示他們不會跑掉，我相信她才放
    手等語（偵卷第3頁反面、7頁反面、8、36頁），與被告供
    述：當時下大雨，公車亭人很多，告訴人要看公車亭上方的
    指示牌，背對我靠在我身上，我發出「嘖」聲示意，但告訴
    人不理會，整個身體往我身上傾，我就將他推離，他轉身嗆
    了我一些話，內容我忘記了，接著他就抓住我衣領，我叫他
    放手他都不鬆開等情（偵卷第5頁反面、6、36頁反面、原審
    卷第39、40頁、本院卷第53頁），尚無二致，應堪信實。被
    告於告訴人背對後傾碰觸其身體之際，雖發出「嘖」聲示意
    ，然以當時大雨、公車亭人潮眾多，一般人在此情況下能否
    聽見其「嘖」聲，已有可疑，告訴人又是背對狀態，確難察
    覺背後「嘖」聲對象、意思，因認「被告未先口頭反應遭撞
    ，直接將其往車道方向推」之行為不妥，與之理論，原無不
    合，然此際被告明確表達係告訴人撞人在先，且依告訴人證
    述情節，被告當下猶振振有詞，並無逃避跡象，告訴人仍以
    抓扯被告衣領之強暴方式妨害被告自由權利，客觀上即屬現
    在不法之侵害行為，被告喝令告訴人放手未果，乃出拳毆打
    告訴人，圖使告訴人放手，應屬排除現在不法侵害之防衛行
    為。　
　㈢被告之防衛行為過當：
　⒈刑法第23條之正當防衛，係以對於現在不法之侵害，而出於
    防衛自己或他人權利之行為為要件。因之正當防衛，必對現
    在之不法侵害，始能成立，所謂現在，乃別於過去與將來而
    言，此為正當防衛行為之「時間性」要件。過去與現在，以
    侵害行為已否終了為準，將來與現在，則以侵害行為已否著
    手為斷，故若侵害已成過去，或預料有侵害而侵害行為尚屬
    未來，則其加害行為，自無成立正當防衛之可言。至於防衛
    過當係指為排除現在不法侵害之全部防衛行為欠缺「必要性
    」及「相當性」要件而言，必係防衛行為，始生是否過當，
    倘非防衛行為，當無過當與否之問題（最高法院100年度台
    上字第4939號判決意旨參照）。
　⒉證人即告訴人於警詢、偵查中均證稱：我是視障人士，如果
    被告離開我視線超過2公尺，我就會看不到他，被告當時差
    點把我推入車道，我是因為不讓被告離開現場才抓住他的衣
    領，被告叫我放手時，我就說：「我放開你就跑了」，後來
    是黃瀞慧說他們不會跑，我相信她才放手，並報警處理等語
    （偵卷第3頁反面、7頁反面至8頁），證人黃瀞慧於警詢、
    檢察官訊問時亦證稱：我當時聽到聲音抬頭看見告訴人抓著
    被告衣領，被告向告訴人揮拳，我上前攔阻被告，被告就停
    手，告訴人仍緊抓被告衣領，直到我跟告訴人說：「你趕快
    放開，我們不會跑」，他才放手，我認為告訴人一直抓著被
    告是怕我們逃走，無法伸張正義，所以我才那樣跟告訴人說
    等語（偵卷第9頁反面至10頁、35頁反面），即以與被告同
    行之第三人角度客觀觀察，亦認知告訴人抓住被告衣領旨在
    避免被告離開現場，致無法主張個人權益，被告推告訴人在
    先，經告訴人第一時間轉身質問何以不先口頭告知即在公車
    亭貿然推人，旋即伸手抓住其衣領達相當時間之連貫過程，
    當足判斷告訴人意在理論其險遭被告推落車道一事，被告所
    為防衛行為，自以排除告訴人妨害其自由之現時不法侵害為
    限。
　⒊被告雖辯稱：告訴人以左手抓住我衣領，右手有抬起來要攻
    擊我的動作，我才會出拳防衛云云，然此情為告訴人所否認
    （原審卷第42、43頁），且證人黃瀞慧於警詢、偵查中均證
    稱：告訴人抓住被告衣領，有言語挑釁，無肢體攻擊行為，
    我看到被告朝告訴人揮拳，就上前攔阻，後來我跟告訴人說
    我們不會跑，叫他放手，他們兩人分開後，告訴人說：「你
    很囂張嘛，要不要再打，我再給你打啊」等語（偵卷第9頁
    反面、35頁反面），已難認告訴人有被告所指準備出拳之動
    作，實則告訴人抓住被告衣領控制其行動，幾經被告喝令放
    手均不為所動，除繼續緊抓外，實際上並無以空下之右手進
    行攻擊之行為，當下衝突情狀，以黃瀞慧之第三人角度客觀
    觀察，係被告攻擊告訴人而有攔阻被告之必要，且告訴人經
    黃瀞慧勸說鬆手後，仍然僅以言語挑釁：「要不要再打，我
    再給你打啊」，而無任何反擊行為，益徵告訴人抓住被告衣
    領僅在避免被告離開現場，並無攻擊被告之意甚明。被告所
    指將遭告訴人傷害之不法侵害，於現時上並不存在，此與告
    訴人逾20年前之前科紀錄實無任何關聯性，當不得主張為現
    時不法侵害，而予排除。
　⒋被告於本件案發前確實先有推告訴人之舉動，而遭告訴人反
    身抓住衣領，不論告訴人有無阻止被告離開之權利，告訴人
    究未針對被告推人行為直接予以報復、反擊，而是質問被告
    要求解釋，二人既各有主張，即有待雙方自行或報警釐清，
    在場與被告同行之黃瀞慧以第三人角度客觀觀察，亦認告訴
    人抓住被告衣領旨在避免被告離開現場致無法主張個人權益
    ，倘被告能詢問原委，即可立即溝通，或報警處理，或互留
    聯絡方式等，確保雙方權益，然被告除喝令告訴人鬆手外，
    從未詢問告訴人目的，因而與之僵持、對峙，其以語言溝通
    之態度顯然過於消極，此由被告遭告訴人貼近碰觸身體，未
    顧慮現場嘈雜、告訴人是背對情況，僅以「嘖」聲示意未果
    ，即貿然推開告訴人，可見其然。被告亦坦承：我是因為告
    訴人已經舉起另一隻手，我才先發制人，我如果只是用手擋
    下，那就是換一個地方被打而已，根本沒有防衛到，我唯一
    避免被打的方式就是攻擊告訴人，讓告訴人分心，截斷他的
    攻擊等語（本院卷第75、77頁），其防衛行為顯已超越排除
    告訴人妨害自由之現時不法侵害，將告訴人所未為之傷害行
    為一併考量，而有「先下手為強」之意念，自不具有相當性
    。尤以人體臉部有眼、耳、鼻、口等器官，並與頭部相連，
    被告自承學習綜合格鬥4、5年（本院卷第77頁），稍有不慎
    ，即有可能導致告訴人受有重大傷害，被告所為反擊行為相
    較告訴人妨害自由之不法侵害行為更具有攻擊性，致告訴人
    受傷，自已逾防衛行為之必要程度，核屬防衛過當。至告訴
    人是否因此放棄其強制之不法侵害行為，取決於告訴人對於
    疼痛之耐受程度、希冀被告留在現場以維個人權益之迫切程
    度等，與被告防衛行為是否過當之判斷無關，被告以其攻擊
    行為未使告訴人放手，主張並未過當，洵非有據。
　㈣綜上，本案事證明確，被告犯行堪予認定，應依法論科。
二、論罪：
  ㈠核被告所為，係犯刑法第277條第1項之傷害罪。
  ㈡被告傷害告訴人之行為，係基於排除告訴人妨害其行動自由
    之現在不法侵害之意思而為，然其手段欠缺權益均衡之相當
    性、必要性，屬防衛過當，雖無刑法第23條前段規定之適用
    ，仍依同條但書規定，減輕其刑，又依被告犯罪情節，尚不
    宜寬待至免除其刑，附此敘明。
三、維持原判決之理由：　　
    原審以被告傷害犯行，罪證明確，審酌被告並無其他前科，
    素行良好，兼衡被告徒手實施傷害犯行，造成告訴人身體法
    益損害，被告之犯後態度，未與告訴人達成和解，以及被告
    大學畢業，現為受僱律師，未婚無子女，需扶養母親之生活
    狀況等一切情狀（原審卷第91頁），量處拘役30日，並諭知
    易科罰金之折算標準。經核其認事用法均無違誤，量刑亦屬
    妥適，應予維持。被告上訴猶執前詞否認犯罪，均經指駁如
    前，洵屬無據。從而，本件被告上訴為無理由，應予駁回。
四、末查，被告前未曾因故意犯罪受有期徒刑以上刑之宣告，有
    本院被告前案紀錄表可參（本院卷第35頁），偶遇糾紛，不
    思理性協調，率爾訴諸暴力造成告訴人受傷，所為固然非是
    ，然本案被告與告訴人各有立場，卻均吝於溝通，告訴人在
    被告推人行為結束後並無逃逸跡象之際，先行拉住被告衣領
    妨害其自由，被告因此有過當之防衛行為，尚非無端生事，
    主觀惡性並非重大，所肇告訴人傷勢亦非嚴重，考量被告年
    紀尚輕，血氣方剛，突遭告訴人抓扯衣領，一時短於思慮而
    出手反擊，致罹刑章，經此偵審教訓，應知所警惕，信無再
    犯之虞，復念被告曾受大學教育，若能繼續在技職體系中就
    業，發揮所長，仍值期待有所作為，進而回饋社會，應更符
    合刑期無刑所欲達成之目的，因認所宣告之刑，以暫不執行
    為適當，併予宣告緩刑2年，以勵自新。
據上論斷，應依刑事訴訟法第368條，刑法第74條第1項第1款，
判決如主文。
本案經檢察官曾信傑提起公訴，檢察官趙燕利到庭執行職務。
中　　華　　民　　國　　111 　年　　10　　月　　20　　日
                  刑事第三庭    審判長法　官  張惠立  
                                      法　官  鄭昱仁
                                      法　官  廖怡貞
以上正本證明與原本無異。
如不服本判決，應於收受送達後20日內向本院提出上訴書狀，其
未敘述上訴之理由者並得於提起上訴後20日內向本院補提理由書
（均須按他造當事人之人數附繕本）「切勿逕送上級法院」。
                                      書記官  劉芷含
中　　華　　民　　國　　111 　年　　10　　月　　20　　日

附錄本案論罪科刑法條全文：　
中華民國刑法第277條
傷害人之身體或健康者，處5年以下有期徒刑、拘役或50萬元以
下罰金。
犯前項之罪，因而致人於死者，處無期徒刑或7年以上有期徒刑
；致重傷者，處3年以上10年以下有期徒刑。